【裁判字號】    87,易緝,52
【裁判日期】    890728
【裁判案由】    偽造文書
【裁判全文】
臺灣花蓮地方法院刑事判決                          八十七年度易緝字第五二號
    公  訴  人  臺灣花蓮地方法院檢察署檢察官
    被      告  己○○
    選任辯護人  葉源龍
右列被告因偽造文書案件，經檢察官提起公訴 (八十四年度偵字第一四九六號）及請
求併辦（八十四年度偵字第三三三六號、八十五年度偵字第二三八四號、八十五年度
偵字第二九六一號、八十六年度偵字第二三號），本院判決如左：
    主  文
己○○行使偽造私文書，足以生損害於公眾及他人，處有期徒刑捌月。
    事  實
一、己○○明知其前妻壬○○（另案經檢察官不起訴處分確定）於民國（下同）七十
    五年至七十七年間並未在徐玉宗於花蓮市○○街三十一號所經營之「瑞展土木包
    工業」（以下簡稱：瑞展包工業）工作過，竟利用不知情之代書乙○○（業經檢
    察官以八十四年度偵字第三三三六號不起訴處分確定）偽造壬○○在瑞展包工業
    服務三年以上且具有建築工程施工經驗之證明書及七十五年至七十七年劉女在瑞
    展土木包工業之財政部台灣省北區國稅局各類所得扣繳暨免扣繳憑單（以下簡稱
    ：扣繳憑單）等不實證明文件，於八十二年十月間以壬○○之名義持向花蓮縣政
    府及花蓮縣稅捐稽徵處申請設立「昇發土木包工業」（以下簡稱：昇發包工業）
    ，而獲准設立，足以生損害於壬○○及花蓮縣政府、花蓮縣稅捐稽徵處對商號設
    立登記管理之正確性。己○○於昇發包工業（設於花蓮縣新城鄉○○村○○街三
    十三號）獲准設立後，自為實際負責人，為從事業務之人，明知丁○○、辛○○
    、戊○○、庚○○、丙○○、甲○○等六人未曾在其所經營之昇發包工業工作過
    ，竟利用其取得丁○○等人身份證及印章之機會，製作丁○○於昇發包工業領得
    新台幣（下同）三十二萬四千元、辛○○領得三十二萬四千元（起訴書誤載為三
    十二萬元）、戊○○領得三十二萬四千元、庚○○領得二十四萬元、丙○○領得
    三十二萬四千元、甲○○領得三十二萬四千元及匿報個人工作所得之不實工資表
    交與不知情之代書乙○○於八十三年一月三十一日向財政部台灣省北區國稅局花
    蓮縣分局申報昇發包工業八十二年度之營利事業所得稅時，依上揭不實之工資表
    作為該昇發包工業工人工資支出，登載於其業務上附隨作成之八十二年度各類所
    得扣繳及免扣繳憑單，並據以製作昇發包工業八十二年度之營利事業所得稅結算
    申報書（起訴書誤載為八十一年度），將該不實之薪資列為昇發包工業之營運成
    本，足以生損害於丁○○等人之權益及稅捐機關對於營利事業所得稅核課之正確
    性。
二、案經丁○○舉發財政部台灣省北區國稅局花蓮縣分局移送台灣花蓮地方法院檢察
    署檢察官偵查起訴及請求併辦。
    理  由
一、訊據被告己○○矢口否認涉犯上揭偽造文書犯行，辯稱：伊不知道壬○○是否有
    在瑞展土木包工業工作過，壬○○在瑞展土木包工業七十五年至七十七年之扣繳
    憑單怎麼來的伊並不知道，伊也沒有偽造壬○○的工作經驗證明書。且伊當時是
    友信營造公司代工，丁○○他們不知道伊有申請昇發土木包工業執照，丁○○等
    人他們確實有在伊這邊工作很久了等語。被告之選任辯護人為被告辯護稱：「被
    告固以其妻壬○○名義申請昇發土木包工業，為該包工業之實際負責人，惟被告
    係向友信公司承攬工程，為該公司之下包，友信公司並非被告所經營。況昇發包
    工業執照係八十二年十月三十日核發，公訴意旨認定被告虛偽登載本案檢舉人之
    薪資所得，並據以製作昇發包工業八十二年度之營利事業所得稅結算申報書，將
    該不實之薪資列為昇發包工業之營運成本，尤無可能。本案檢舉人丁○○等人，
    除戊○○外，均供承於八十二年度受僱於被告，而被告係友信公司之下包，且其
    經營之昇發包工業執照係八十二年十月三十日核發，則同一年度，檢舉人有昇發
    土木包工業之薪資表、另有友信公司之薪資表，應屬正常之現象。至於檢舉人戊○○雖於偵查中指訴其於八十二年間在台北萬福有限公司工作，並未受僱於被告
    ，伊於八十三年六月間在被告處作學徒而交付身份證及印章與被告等語。惟戊○○是否確有於八十二年間在台北萬福有限公司工作，工作日數若干，薪資多寡，
    皆無任何證據可資佐證，被告豈可能早於八十二年度以其身份證及印章偽填薪資
    表，製作不實之八十二年度各類所得扣繳暨免扣繳憑單？況查，八十二年間經濟
    景氣，粗工每日工資約二千八百元，每月逾八萬元，甲○○於偵查中指稱其每月
    工資只有三萬多元一節，顯與事實不符。被告係於八十二年十月三十日始取得昇
    發包工業執照，衡諸常情，殊無偽造檢舉人丁○○等人八十二年度各類所得扣繳
    暨免扣繳憑單，將不實之薪資列入昇發包工業該年度之營運成本之必要」等語。
    惟查：
（一）、證人即被告之前妻壬○○於八十四年六月三十日調查時供稱「（問：妳有無
        任職於花蓮市瑞展土木包工業？或被雇用從事土木包工等工作？）答：都沒
        有，我每天早上賣魚至中午，下午一時去花蓮漁會買魚，至下午三時回市場
        賣魚，至下午六時回家，這十年來都是如此。我先生己○○以我的名義委託
        乙○○向花蓮縣政府、花蓮縣稅捐處申請設立昇發包工業，他們一切手續作
        業辦好了，我先生己○○才叫我到花蓮地方法院公證處去簽名，當時是在八
        十二年十月間，己○○及乙○○在申請昇發包工業期間，我並不知情」等語
        」（見八十四年度偵字第三三三六號第二十一頁）。壬○○於偵查時亦證稱
        「（問：有無在瑞展土木包工業工作三年？）答：沒有。我在北埔市場賣魚
        已經十一年了。（問：有無同意己○○以你名義申報昇發包工業？）答：之
        前他有講過，但我沒有同意，等到後來辦好之後，叫我要簽名，我是受到他
        的逼迫帶去事務所簽名的」等語（見八十四年度偵字第三三三六號第一一二
        頁）；壬○○於本院審理時亦供稱「（問：你是否在七十五年至七十七年間
        在瑞展土木包工業工作三年過？）答：我沒有。我當時都在北埔市場賣魚。
        」（見本院卷第一九六頁）。而證人即瑞展土木包工業之負責人徐玉宗於偵
        查時亦結證稱「（問：壬○○有無在瑞展土木包工業上班？）答：不清楚」
        （見八十四年度偵字第三三三六號第一一八頁）；況被告於本院審理時亦自
        承「我不知道壬○○是否有在瑞展土木包工業工作過」等語（見本院卷第一
        七五頁），綜合上揭壬○○、徐玉宗之證詞及被告所自承之事實，足見壬○○確實未曾於七十五年至七十七年間在徐玉宗所經營之瑞展土木包工業工作
        過。
（二）、證人即受被告委託辦理昇發包工業設立登記之代書乙○○於本院審理時結證
        稱「（問：你如何幫被告辦理昇發土木包工業之設立登記之程序？）答：在
        八十二年九月間被告先打電話問我申請土木包工業設立需要那些資料，我就
        告訴他需要負責人的身分證影本，不動產證明文件（包含稅單）還有三年土
        木建築經驗證明及這三年的扣繳憑單及印章，被告在第二天來我事務所就把
        壬○○的身分證印章及不動產證明帶來，被告當時帶了三張壬○○七十五年
        至七十七年在瑞展土木包工業的扣繳憑單，因為被告帶來這三張扣繳憑單非
        常破舊，被告就請我重新填寫三張扣繳憑單，被告跟我說壬○○確實有在瑞
        展那裡工作三年，我就幫他照舊的扣繳憑單謄寫參份，並且請被告到瑞展土
        木包工業蓋大小章，至於壬○○的切結書及從事建築土木工程施工經驗證明
        書是我寫完之後請被告回去到瑞展蓋章，蓋完章之後我和被告及壬○○一起
        到法院公證，公證完畢之後就到縣政府土木課辦理土木包工業登記，再辦理
        營利事業登記，壬○○有無在瑞展工作三年我不知道，是被告跟我確定的，
        我是照被告意思填寫的」等語（見本院卷第一七一頁）。且有建築工程施工
        經驗證明書（見八十四年度偵字第三三三六號卷第四二、四三頁）及七十五
        年至七十七年劉女在瑞展土木包工業之扣繳憑單三紙（見八十四年度偵字第
        三三三六號卷第四四、四五、四六頁）（均為影本）附卷可稽，顯見被告於
        八十二年十月間以壬○○之名義持向花蓮縣政府、花蓮稅捐處辦理昇發包工
        業之設立登記，係利用不知情之代書乙○○偽造壬○○在瑞展包工業服務三
        年以上且具有建築工程施工經驗之證明書及七十五年至七十七年劉女在瑞展
        土木包工業之各類所得扣繳暨免扣繳憑單等不實證明文件，昭然若揭。
（三）、上揭被告所為之犯行，另據被害人丁○○、辛○○、戊○○、庚○○、丙○○、甲○○迭於偵查及本院調查時指訴歷歷，且有丁○○等六人之財政部台
        灣省北區國稅局綜合所得稅核定通知書六紙、本院向財政部台灣省北區國稅
        局花蓮縣分局所調取之其等六人各類所得扣繳暨免扣繳媒體申報資料六紙、
        丙○○、甲○○、辛○○等三人在友信營造有限公司八十二年間所領得薪資
        之各類所得扣繳暨免扣繳媒體申報資料三紙、昇發土木包工業八十二年度營
        利事業所得稅結算申報書、戊○○所提出之萬福有限公司在職證明書、戊○○於八十一年十二月至八十二年十一月在萬福有限公司所領得薪資之扣繳憑
        單一紙等在卷足憑，而昇發土木包工業係於八十二年十月三十日始完成設立
        登記，此有花蓮縣土木包工業登記證一紙在卷足憑（見本院卷第五十六頁）
        ，以丁○○等人平均一天薪資二仟元計算，每人二個月薪資不過才十二萬元
        而已（２０００Ｘ３０Ｘ２＝１２００００），丁○○等人如何能在八十二
        年十一月及十二月短短二個月之期間內分別從昇發包工業領取二十四萬元至
        三十二萬四千元不等之高額薪資？況丁○○等人業已證稱均未曾在昇發包工
        業工作過。是被告所辯顯係事後飾卸之詞，不足採信。本件事證明確，被告
        犯行洵堪認定，應予依法論科。
二、被告偽造壬○○在瑞展包工業服務三年以上且具有建築工程施工經驗之證明書及
    七十五年至七十七年劉女在瑞展土木包工業之扣繳憑單，並持向花蓮縣政府、花
    蓮稅捐處辦理昇發包工業設立登記之行為，核係犯刑法第二百十六條行使同法第
    二百十條之偽造文書罪，至其偽造之低度行為，已為行使之高度行為所吸收，不
    另論罪。被告己○○就此部分之犯行係利用不知情之代書乙○○為之，為間接正
    犯。又查工資表與收據之性質相同，應屬他人名義之文書（最高法院六十九年台
    上字第六九六號判例暨同院七十六年台上字第三五七０號判決意旨參照），被告
    己○○利用取得丁○○等人身份證及印章機會，偽造丁○○等人於昇發包工業領
    取薪資之工資表，核係犯刑法第二百十條之偽造私文書罪，其盜用丁○○等人印
    文之行為，為其偽造私文書行為之一部分，不另論罪。嗣後被告己○○復持上揭
    偽造之工資表登載於其業務上附隨作成之八十二年度各類所得扣繳及免扣繳憑單
    ，並據以製作昇發包工業八十二年度之營利事業所得稅結算申報書，且持向財政
    部台灣省北區國稅局花蓮縣分局申報之行為，核係犯刑法第二百十六條行使第二
    百十五條之業務上登載不實罪，其低度之登載不實行為，已為高度之行使行為所
    吸收，不另論罪。而被告己○○就昇發包工業八十二年度之營利事業所得稅之申
    報行為，亦均委請不知情之代書乙○○為之，就此部分之犯行亦為間接正犯。被
    告所犯上述各罪間有方法、結果之牽連關係，為牽連犯，應從一重之刑法第二百
    十六條行使同法第二百十條之偽造文書罪論處。爰審酌被告前曾於八十一年間亦
    因偽造文書案件，經台灣高等法院花蓮分院判處有期徒刑六月，緩刑三年確定（
    尚不構成累犯），猶不知悔改，再犯本案，利用其工人向其領取其他工地工作薪
    資之機會，盜用其等印章偽造不實之工資表，據以製作扣繳憑單，列為昇發包工
    業之營業成本，持以申報昇發包工業之營利事業所得稅，以圖逃漏稅捐及其所生
    危害、及犯後態度猶飾詞狡辯，不知悔改等一切情狀，量處如主文所示之刑，以
    資懲儆。
據上論斷，應依刑事訴訟第二百九十九條第一項前段，刑法第二百十六條、第二百十
條、第二百十五條、第五十五條，罰金罰鍰提高標準條例第一條前段，判決如主文。
本案經檢察官李子春到庭執行職務
中      華      民      國    八十九    年      七      月    二十八    日
                                臺灣花蓮地方法院刑事庭
                                    法  官  林  國  泰
如不服本判決，應於判決送達後十日內向本院提出上訴狀( 應附繕本 )。
附錄法條：
刑法第二百十六條：行使第二百十條至第二百十五條之文書者，依偽造、變造文書
                  或登載不實事項或使登載不實事項之規定處斷。
刑法第二百十條：偽造、變造私文書，足以生損害於公眾或他人者，處五年以下有
                期徒刑。
刑法第二百十五條：從事業務之人，明知為不實之事項而登載於其業務上作成之文
                  書，足以生損害於公眾或他人者，處三年以下有期徒刑、拘役或
                  五百元以下罰金。


司法院資訊處製作；財團法人民間司法改革基金會備份。
